【裁判字號】    96,親,63
【裁判日期】    970610
【裁判案由】    確認父子女關係不存在
【裁判全文】
臺灣花蓮地方法院民事判決                96年度親字第63號
原      告  丙○○
訴訟代理人  陳清華律師
被      告  乙○○
兼法定代理  甲○○
上列當事人間確認親子關係不存在事件，本院於97年5月20日言
詞辯論終結，判決如下：
    主  文
確認被告乙○○（女，民國○○年○月○○日生，身分證統一編號：Ｚ
000000000號）非被告甲○○（女，民國59年6月2日，身分證統
一編號：Ｚ000000000號）自原告丙○○（男，民國48年1月24日
，身分證統一編號：Ｚ000000000號）受胎所生之女。
訴訟費用由被告負擔。
    事實及理由
一、本件原告起訴主張：被告乙○○之母即法定代理人甲○○與
    原告丙○○於民國75年3月13日結婚，婚後八年間雙方育有2
    子2女，嗣被告甲○○於84年間無故離家，音杳全無，原告
    遂於94年間依據民法第1052條第1項第5款「夫妻一方惡意遺
    棄他方在繼續狀態中」規定，訴請裁判離婚，並經鈞院94年
    度婚字第105號民事判決離婚確定在案。雖被告乙○○為甲○○與原告婚姻關係存續中所生，被推定為原告之婚生子，
    然被告乙○○實非原告所生，此由被告甲○○自84年離家後
    即未曾返家，兩造婚姻早已有名無實，自無再生兒育女之可
    能可證。被告乙○○因法律上之推定而登記原告丙○○為被
    告之父，惟被告乙○○實非原告所生，原告基於子女獲知其
    真實血統與正確身分之利益，並為求戶籍登記上之正確性為
    此提起本件訴訟，請求確認親子關係不存在，判決如主文所
    示之內容等語。
二、被告方面：被告甲○○承認十餘年前即與原告分居迄今，已
    得知判決離婚確定，亦自承被告乙○○確實不是原告親生小
    孩等語。
三、本件原告主張被告甲○○與原告於75年3月13日結婚，嗣於
    84年間被告即離家迄今，從未返家探視，雖被告乙○○為甲○○與原告婚姻關係存續中所生，被推定為原告之婚生子，
    然被告乙○○實非原告丙○○所生等事實，除為被告乙○○
    生母甲○○及原告所自承外，並有證人黃淑惠、黃浩銘及黃
    竹梅即兩造所生之三名子女亦到庭證稱：「我現在念大漢技
    術學院一年級，我記得在還沒念小學時，媽媽就離家沒有回
    來了」、「我從我有記憶以來就沒有看過媽媽住在家裡」、
    「我跟哥哥一樣，從小就沒有看過我媽媽」等語（見本院97
    年4月22日、同年5月20日言詞辯論筆錄）在卷可稽。再者，
    經本院依職權調閱原告與被告甲○○間本院94年度婚字第10
    5號離婚等卷宗所載內容及判決書所認，被告確實十幾年未
    曾返家，兩造確實長期未曾同居等事實，亦經本院94年9月
    25日判決離婚在案，自堪認原告之主張為真實。
四、按「子女獲知其血統來源，確定其真實父子身分關係，攸關
    子女之人格權，應受憲法保障。民法第1063條規定：『妻之
    受胎，係在婚姻關係存續中者，推定其所生子女為婚生子女
    。前項推定，如夫妻之一方能證明妻非自夫受胎者，得提起
    否認之訴。但應於知悉子女出生之日起，一年內為之』係為
    兼顧身分安定及子女利益而設，惟其得提起否認之訴者，僅
    限於夫妻之一方，子女本身則無獨立提起否認之訴之資格，
    且未顧及子女得獨立提起該否認之訴時應有之合理期間及起
    算日，是上開規定使子女之訴訟權受到不當限制，而不足以
    維護其人格權益，在此範圍內與憲法保障人格權及訴訟權之
    意旨不符。最高法院23年上字第3473號及同院75年台上字第
    2071號判例與此意旨不符之部分，應不再援用。」，大法官
    釋字第587號解釋在案。次按確認法律關係之訴，非原告有
    即受確認判決之法律上利益者，不得提起之；前項確認法律
    關係基礎事實存否之訴，以原告不能提起他訴訟有為限，民
    事訴訟法第247條第1項前段、第2項亦有明文。本件被告乙○○雖受婚生推定為原告之子女，惟被告乙○○事實上並非
    受胎自原告，其與原告無血緣關係，已如前述，對原告之權
    利義務顯有所影響，亦即原告在私法上之地位因此有受侵害
    之危險，原告自得提起確認其與被告乙○○間之親子關係不
    存在之訴，以除去私法上身分地位不安之狀態，應認原告提
    起本件訴訟有即受確認判決之法律上利益。是原告依大法官
    釋字第587號解釋意旨及民事訴法第247條第1項規定，請求
    確認被告乙○○非被告甲○○自原告丙○○受胎所生之女，
    為有理由，應予准許。
五、據上論結，本件原告之訴為有理由，爰依民事訴訟法條第78
    條，判決如主文。
中    華    民    國    97    年    6     月    10    日
                  家事法庭      法  官  吳順龍
上列正本證明與原本無異。
如不服本判決，應於判決送達後20日之不變期間內，向本院提出
上訴狀（應抄附繕本）。
中    華    民    國    97    年    6     月    10    日
                                書記官  陳景源


司法院資訊處製作；財團法人民間司法改革基金會備份。
